臺灣苗栗地方法院民事簡易判決　　　　　　　　　　八十九年度苗簡字第六二三號
　　反訴原告即　甲○○
　　黃中良之承　丁○○
　　受訴訟人　　丙○○
　　　　　　　　戊○○
　　　　　　　　己○○
　　共　　　同
　　訴訟代理人　魏早炳律師
　　　　　　　　魏翠亭律師
　　　　　　　　李克欣律師
　　反訴　被告　乙○○
　　訴訟代理人　陳淑芬律師
當事人間請求確認通行權存在等事件，本院於民國九十三年四月二十七日言詞辯論終
結，判決如下：
    主    文
反訴原告之反訴及假執行之聲請均駁回。
訴訟費用由反訴原告負擔。
    事實及理由
壹、反訴原告之聲明：反訴被告應將坐落苗栗縣苗栗市○○段一九一九地號土地（以
    下簡稱系爭一九一九地號土地）內如附圖一所示面積一三七平方公尺之柏油道路
    ，及如附圖二所示面積七六平方公尺之水泥擋土牆、地上鋼鐵支架暨面積十四平
    方公尺之水溝予以鏟除，並將該部分土地返還反訴原告，並陳明願供擔保，請准
    宣告假執行。
貳、事實摘要：
甲、反訴原告方面：
（一）系爭一九一九地號土地為原反訴原告黃中良所有，嗣黃中良於民國九十二年二
      月四日死亡，反訴原告甲○○、丁○○、丙○○、戊○○、己○○為其繼承人
      ，依法聲明承受訴訟。
（二）系爭一九一九地號土地遭反訴被告利用反訴原告遠住高雄，無暇看顧之機會，
      未具任何權源，亦未經反訴原告之同意，擅自於如附圖一所示面積一三七平方
      公尺土地，舖設柏油路面供作通路使用，並擅自於如附圖二所示面積七六平方
      公尺及十四平方公尺土地予以填土、設施水泥擋土牆、地上鋼鐵支架及水溝。
      反訴被告係無權占用反訴原告土地，為此依民法第七百六十七條規定，訴請如
      聲明所示。
（三）反訴被告所有坐落苗栗縣苗栗市○○段二０九四之九地號土地（以下簡稱系爭
      二０九四之九地號土地）與同段已闢為既成道路之同段四八五之一地號土地（
      以下簡稱系爭四八五之一地號土地）相毗鄰，並非不通公路之袋地，係因反訴
      被告於建築房屋時，故意將系爭二０九四之九地號土地切低，然後擅自通行反
      訴原告所有之系爭一九一九地號土地，顯然與民法第七百八十七條第一項之規
      定不符，自不得依該條規定主張對系爭一九一九地號土地有通行權存在。退步
      言之，縱認反訴被告得通行系爭一九一九地號土地，惟反訴被告現通行之道路
      （以下簡稱系爭道路）之寬度，最窄處即有六公尺，最寬處則達七公尺餘，以
      目前最普遍使用之交通公具之小客車之車身寬度僅二公尺餘而言，實無通行現
      有六、七公尺寬度道路之必要，否則應屬權利濫用。
乙、反訴被告方面：
（一）反訴被告所共有系爭二０九四之九地號土地，與反訴原告所有系爭一九一九地
      號土地毗鄰，且反訴被告土地在裡地，反訴原告土地面臨台六線道路。反訴被
      告於八十一年一月二十七日購買系爭二０九四之九地號土地時，該土地即有一
      條經過反訴原告所有系爭一九一九地號土地內部分土地之既成道路，供附近住
      戶即訴外人邱關崧、吳金盈夫婦等通行多年。反訴被告於八十五年在系爭二０
      九四之九地號土地上構築苗栗市○○段一五八九、一五九○、一五九一、一五
      九二、一五九三、一五九四建號建築物（即門牌苗栗縣苗栗市水源里二十鄰陽
      明七號二樓、三樓、四樓、五樓）後，僅係將原通行反訴原告所有系爭一九一
      九地號土地之既成道路加以舖設混凝土以利通行而已。是通行該現行既成道路
      者，既非僅有反訴被告一人，尚有同段二○九四之八地號等土地所有人與使用
      人，反訴原告既不阻止其他相鄰土地所有人、使用人通行，僅限制反訴被告通
      行，顯有違民法第一百四十八條規定權利濫用之嫌。
（二）反訴被告所有系爭二０九四之九地號土地與系爭四八五之一地號土地高低落差
      約五公尺餘，與同段一九一七地號土地即台六線道路，落差亦高達約五公尺餘
      。反訴被告購買系爭二０九四之九地號土地前，系爭二０九四之九與一九一九
      地號土地之邊坡地崩塌，公路局為建設交通便利，在國有同段一九一七地號土
      地上建築一道高達六公尺駁砍，阻止系爭二０九四之九、一九一九地號土地的
      泥土繼續崩落與流失，並沿地勢作成一道駁坎牆，駁坎上方供同段二０九四之
      八地號土地（以下簡稱系爭二０九四之八地號土地）所有人通行，駁坎下方供
      陽明山莊居民通行，系爭二０九四之九地號土地與駁坎下方通往陽明山莊的道
      路並無相通。另反訴被告所有系爭二０九四之九地號土地係坡地，故依地勢而
      建造房屋，並無反訴原告所稱故意將基地切低之情事。是反訴被告所有系爭二
      ０九四之九地號土地非通過被告所有系爭一九一九地號土地，無以到達道路，
      應為袋地，依民法第七百八十七條、七百八十八條規定，反訴被告利用現有既
      成道路通行反訴原告所有系爭一九一九地號土地，於法自屬有據。
（三）如附圖二所示擋土牆部分，並非反訴被告所建，反訴被告無權拆除。至如附圖
      二所示水溝部分，雖係反訴被告所建構，惟該水溝係作為反訴被告與訴外人即
      鄰居邱關崧等兩家家用水排泄之用。查反訴被告所有系爭二０九四之九地號土
      地與反訴原告所有系爭一九一九地號土地相比較，反訴被告所有系爭二０九四
      之九地號土地係高地，反訴原告所有系爭一九一九地號土地係低地，則依民法
      第七百七十九條第一項規定，反訴被告於構成道路之一部構築水溝以利家用水
      排泄之用，已選擇損害反訴原告最少之處所及方法為之，於法亦屬有據。
、法院之判斷：
一、本件本訴部分業據原告於九十年十一月十六日具狀撤回，並經被告訴訟代理人於
    同年月二十二日言詞辯論期日同意原告之撤回在卷，合先敘明。
二、按當事人喪失訴訟能力或法定代理人死亡或其代理權消滅者，訴訟程序在有法定
    代理人或取得訴訟能力之本人，承受其訴訟以前當然停止，第一百六十八條至第
    一百七十二條及前條所定之承受訴訟人於得為承受時，應即為承受之聲明，民事
    訴訟法第一百七十條、第一百七十五條定有明文。查反訴原告黃中良於訴訟繫屬
    中之九十二年二月四日死亡，反訴原告甲○○、丁○○、丙○○、戊○○、己○○為其繼承人，有相關
    、戊○○、己○○聲明承受訴訟，於法自屬有據。
三、系爭一九一九地號土地為反訴原告黃中良所有，嗣黃中良於九十二年二月四日死
    亡，反訴原告甲○○、丁○○、丙○○、戊○○、己○○為其繼承人，反訴被告
    所共有系爭二０九四之九地號土地，與反訴原告所有系爭一九一九地號土地毗鄰
    ，且反訴被告土地在裡地，反訴原告土地面臨台六線道路。系爭二０九四之九地
    號土地與毗鄰之系爭四八五之一地號土地上既成道路，高低落差約五公尺餘，與
    同段一九一七地號土地既成道路之高低落差亦達五公尺餘，且系爭二０九四之九
    地號土地與系爭四八五之一地號土地及同段一九一七地號土地上道路毗鄰處均設
    施幾近垂直之水泥駁坎，系爭二０九四之九地號土地除如附圖一所示之現有道路
    可通公路外，現無其他道路可通公路。如附圖一所示面積一三七平方公尺土地上
    之水泥路面及如附圖二所示面積十四平方公尺之水溝，為反訴被告所舖設及構築
    。系爭二０九四之九地號土地與系爭一九一九地號土地相較，系爭二０九四之九
    地號土地屬高地，系爭一九一九地號土地為低地等情，為兩造所不爭執，且有土
    地登記謄本、
    託苗栗地政事務所派員會同履勘現場，製有勘驗筆錄、照片及如附圖一、二所示
    之實測圖在卷可按，自堪信為真實。
四、反訴原告主張反訴被告未具任何權源，亦未經反訴原告之同意，擅自於如附圖一
    所示面積一三七平方公尺土地，舖設柏油路面供作通路使用之事實，則為反訴被
    告所否認，並辯稱系爭二０九四之九地號土地為袋地，有權利用既有道路通行反
    訴原告所有系爭一九一九地號土地等語。是本件首應審究者即為系爭二０九四之
    九地號土地是否為袋地，是否有權通行系爭一九一九地號土地？經查，按土地因
    與公路無適宜之聯絡，致不能為通常使用，土地所有人得通行周圍地以至公路，
    民法第七百八十七條第一項定有明文。又民法第七百八十七條第一項所謂土地與
    公路無適宜之聯絡，致不能為通常之使用，其情形不以土地絕對不通公路為限，
    即土地雖非絕對不通公路，因其通行困難以致不能為通常之使用時，亦應許其通
    行周圍地以至公路，最高法院亦著有五十三年台上字第二九九六號判例意旨可資
    參照。另民法第七百八十七條所謂之袋地通行權，須土地與公路無適宜之聯絡，
    此即指土地所有人之土地與公路隔離，全無進出之通路或雖有進出之通路，但不
    適宜而言。前者情形，學說上稱為袋地，例如土地四周均為他人之土地圍繞是，
    後者情形，學說有稱為準袋地者，例如土地雖可經由湖泊海洋與公路相通，但費
    用高且危險不便，或土地與公路間為懸崖絕壁，難以闢地通行而言。查本件反訴
    被告所共有系爭二０九四之九地號土地，雖毗鄰系爭四八五之一地號土地上之既
    成道路及同段一九一七地號土地上之既成道路，惟高低落差均達五公尺餘，且均
    號土地既因與鄰地之道路高低落差均達五公尺餘，且均設施有幾近垂直之水泥駁
    坎，而有難以闢地通行之情形，應屬學說上所稱準袋地，應堪認定。而系爭二０
    九四之九地號土地除如附圖一所示之現有道路可通公路外，現無其他道路可通公
    路，復如前述，則依前揭法條規定及判例意旨，反訴被告主張其有權通行系爭一
    九一九地號土地，自非無據。
五、次按有通行權人，應於通行必要之範圍內，擇其周圍地損害最少之處所及方法為
    之，民法第七百八十七條第二項著有明文。本件反訴被告雖有權通行反訴原告所
    有系爭一九一九地號土地，已如前述，惟反訴被告就如附圖一所示面積一三七平
    方公尺土地是否有通行之權，則非無審究之餘地。經查，系爭道路於證人邱關崧
    八十年左右蓋房子時已存在，當時未舖設水泥路面，寬度與現在差不多，反訴被
    告只是在上面舖設水泥路面，並未加寬道路，系爭道路現為其與反訴被告及大樓
    內其他住戶通行之用等情，業據證人邱關崧於本院訊問中證述綦詳（參見本院九
    十年十二月十一日言詞辯論筆錄）。且證人即建築師羅順河亦到庭證稱反訴被告
    之建築執照為伊幫忙申請，當初申請建築執照時要申請建築線，苗栗縣政府都市
    計劃科確認系爭道路為既成道路後核發建築線成果圖，伊再根據已經存在之建築
    線成果圖申請建築執照，當時伊去勘查現場時，路面寬度與系爭道路一樣等語。
    參以反訴原告黃中良於台灣苗栗地方法院檢察署九十年度偵字第八六五號竊佔案
    件九十年八月九日檢察官訊問中，亦自承原來即成道路頂多祇有六米，現在有八
    米多等情（參見該案偵查卷第六三頁），亦據本院依職權調取該偵查卷宗查閱屬
    實。另經本院依原告聲請函查系爭一九一九地號土地八十年前後之放大航空照片
    參閱結果，八十年間於系爭道路所在確有道路存在，亦有行政院農業委員會林務
    局農林航空測量所九十一年十月二十五日函附之放大航空照片附卷可參。足認系
    爭道路確於八十年間即已存在，且寬度迄未改變。又系爭道路位於系爭一九一九
    地號土地之最南側，為坡度甚大之斜坡路面，一側鄰落差甚高之水泥駁坎，業據
    本院履勘現場屬實，且有現場照片附卷可參，堪認屬對反訴原告所有系爭一九一
    九地號土地損害最少之通行處所及方法，且因其坡度較大，又一側鄰落差甚高之
    駁坎，為通行之安全考量，亦應認系爭道路確屬通行之必要範圍。反訴被告辯稱
    其有權以現有之系爭道路通行反訴原告所有系爭一九一九地號土地，應堪認定。
    反訴原告主張反訴被告無通行現有六、七公尺寬度道路之必要云云，尚非可採。
六、又按有通行權人，於必要時，得開設道路，民法第七百八十八條定有明文。本件
    反訴被告既有權以系爭道路通行反訴原告所有系爭一九一九地號土地，則其於系
    爭道路上舖設水泥路面以利通行，於法自屬有據。從而，反訴原告依民法第七百
    六十七條規定，請求反訴被告應將如附圖一所示面積一三七平方公尺之柏油路面
    鏟除，並返還該部分土地予反訴原告，為無理由，應予駁回。
七、再按高地所有人，因使浸水之地乾涸，或排泄家用，農工業用之水以至河渠或溝
    道，得使其水通過低地。但應擇於低地損害最少之處所及方法為之，民法第七百
    七十九條第一項著有明文。經查，系爭二０九四之九地號土地與系爭一九一九地
    號土地相較，系爭二０九四之九地號土地屬高地，系爭一九一九地號土地為低地
    ，已如前述，而反訴被告所辯如附圖二所示面積十四平方公尺水溝部分，係反訴
    被告所建構，作為反訴被告與訴外人邱關崧等兩家家用水排泄之用等情，復為反
    訴原告所不爭執，且該水溝係設置於系爭道路旁，於系爭一九一九地號土地亦堪
    認屬損害最少之處所及方法，則反訴被告所辯其有權依民法第七百七十九條規定
    ，請求反訴被告將如附圖二所示面積十四平方公尺部分水溝鏟除，並將該部分土
    地返還，亦屬無據，應予駁回。
八、末按當事人主張有利於己之事實者，就其事實有舉證之責任，民事訴訟法第二百
    七十七條定有明文。反訴原告主張反訴被告無權占用如附圖二所示面積七六平方
    公尺土地予以填土、設施水泥擋土牆、地上鋼鐵支架之事實，既為反訴被告所否
    認，反訴原告就反訴被告確於如附圖二所示面積七六平方公尺土地予以填土、設
    施水泥擋土牆、地上鋼鐵支架之事實，自應負舉證證明之責。經查，反訴原告就
    其所主張之前開事實，並未舉證證明，而依證人邱關崧於本院九十一年度簡上字
    第二０號竊佔案件九十二年三月五日準備程序訊問中證稱如附圖二所示之擋土牆
    於其八十一年間買土地時即已存在等情，業據本院依職權調取前揭刑事卷宗查閱
    無訛，參以證人羅順河於本院訊問中亦證稱擋土牆係原本就有的等語（參見本院
    九十年十二月十逼日言詞辯論筆錄），堪認反訴被告所辯如附圖二所示面積七六
    平方公尺土地之擋土牆等非其所建等情，應非虛言。反訴原告前開主張，尚非可
    採。從而，反訴原告依民法第七百六十七條規定，請求反訴被告應將如附圖二所
    示面積七六平方公尺之水泥擋土牆、地上鋼鐵支架予以鏟除，並將該部分土地返
    還反訴原告，亦無理由，應予駁回。
九、又反訴原告之訴既經駁回，已如前述，則其假執行之聲請即失所附麗，應併予駁
    回。
十、本件事證已臻明確，兩造其餘主張、陳述與舉證，經審酌與本院前開判斷不生影
    響，爰不再予逐一論述，附此敘明。
十一、據上論結，本件反訴原告之訴為無理由，依民事訴訟法第四百三十六條第二項
    、第七十八條，判決如主文。
中　　　華　　　民　　　國　　九十三　　年　　　五　　　月　　 十一 　　日
                                  苗栗簡易庭法　　　官    王萬金
正本係照原本作成
如對本判決上訴，須於判決送達後廿日內向本院提出上訴狀
中　　　華　　　民　　　國　　九十三　　年　　　五　　　月　　 十一 　　日
                                        法院書記官    白孝慈
